臺灣高等法院民事判決
111年度上易字第596號
上  訴  人  劉樹賢    送達處所：臺北市郵政信箱112-159
訴訟代理人  李路宣律師
被 上訴 人  黃勵仁  

訴訟代理人  黃雪鳳律師
上列當事人間請求損害賠償事件，上訴人對於中華民國111年4月
8日臺灣臺北地方法院111年度勞訴字第83號第一審判決提起上訴
，並為訴之追加，本院於111年9月6日言詞辯論終結，判決如下
：
    主      文
上訴及追加之訴均駁回。
第二審訴訟費用（含追加之訴部分）由上訴人負擔。
    事實及理由
一、按在第二審為訴之變更或追加，非經他造同意，不得為之。
    但擴張或減縮應受判決事項之聲明者，不在此限，民事訴訟
    法第446條第1項、第255條第1項但書第3款定有明文。上訴
    人起訴主張其前對訴外人南亞塑膠工業股份有限公司（下稱
    南亞公司）提起確認僱傭關係存在之訴，經原法院104年度
    重勞訴字第54號（下稱系爭案件）受理，因被上訴人於系爭
    案件中為不實證述，致其名譽權受損，爰依民法第18條、第
    184條第1項前段、第195條規定，求為命被上訴人給付精神
    慰撫金新臺幣（下同）60萬元本息等語。嗣於本院審理中，
    追加請求被上訴人再給付精神慰撫金91萬元本息等語（見本
    院卷第78頁），核屬單純擴張請求金額，核與前揭規定相符
    ，應予准許。
二、上訴人起訴主張：被上訴人於民國105年3月28日系爭案件審
    理時為證人，明知伊平常工作考評甚佳，竟不實證述伊「工
    作表現、工作態度不是很好，…與同仁相處間的配合程度不
    佳」、「談過很多次，是勸原告（即上訴人）要認真工作，
    因為案件一直在萎縮，不然就會面臨精簡的問題」、「問：
    如果原告不自請退休，當時公司是否有資遣原告的可能？答
    ：檢討以後有。」等語（下合稱系爭言論），指摘伊績效表
    現不佳，將優先於其他工作同事被資遣，經系爭案件、臺灣
    高等法院106年度重勞上字第20號民事判決（下合稱系爭一
    、二審判決）引用為證據；復於105年4月20日前某日對南亞
    公司法務林瑞堂陳述伊績效很差、獎金最低、表現不佳，經
    法務林瑞堂撰寫於系爭案件民事答辯㈢狀（下稱系爭答辯狀
    ）並提出於原法院，致侵害伊名譽權。爰依民法第18條、第
    184條第1項前段、第195條規定，求為命被上訴人應給付精
    神慰撫金60萬元本息之判決。並願供擔保請准宣告假執行。
    原審為上訴人全部敗訴之判決，上訴人不服提起上訴，並追
    加請求被上訴人再給付精神慰撫金91萬元本息，其上訴及追
    加聲明：㈠原判決廢棄。㈡被上訴人應給付上訴人60萬元，及
    自起訴狀繕本送達翌日起至清償日止，按年息5%計算之利息
    。㈢被上訴人應再給付上訴人91萬元，及自收受上訴理由一
    暨追加聲明狀送達翌日即111年6月21日起至清償日止，按年
    息5%計算之利息。㈣願供擔保請准宣告假執行。
三、被上訴人則以：伊係踐行證人法定義務，依法具結後，就法
    院及當事人訊問事項，本於親身見聞據實證述，並無貶抑上
    訴人之意，自無侵害上訴人名譽權之故意或過失可言。伊否
    認於105年4月20日前，曾因南亞公司需撰寫系爭答辯狀，而
    對林瑞堂陳述上訴人績效很差、獎金最低、表現不佳等言語
    。況上訴人於105年3月28日言詞辯論期日已當庭聽聞伊作證
    內容，系爭答辯狀亦於105年間提出於法院，上訴人早已知
    悉，其迄110年10月間始提起本件訴訟，其損害賠償請求權
    已罹於時效等語，資為抗辯。並答辯聲明：㈠上訴及追加之
    訴均駁回。㈡如受不利判決，願供擔保請准宣告免為假執行
    。
四、按當事人主張有利於己之事實者，就其事實有舉證之責任，
    民事訴訟法第277條前段定有明文。又按侵權行為之成立，
    須行為人因故意過失不法侵害他人權利，亦即行為人須具備
    歸責性、違法性，並不法行為與損害間有相當因果關係，始
    能成立，且主張侵權行為損害賠償請求權之人，對於侵權行
    為之成立要件應負舉證責任。上訴人主張被上訴人為系爭言
    論，及於105年4月20日前對林瑞堂陳述其績效很差、獎金最
    低、表現不佳，不法侵害其名譽等情，為被上訴人所否認，
    自應由上訴人就其主張侵權行為事實先負舉證之責。經查：
　㈠按名譽有無受損害，應以社會上對個人評價是否貶損作為判
    斷之依據（最高法院90年台上字第646號判例意旨參照）。
    復按言論自由旨在實現自我、溝通意見、追求真理，及監督
    各種政治或社會活動；名譽則在維護人性尊嚴與人格自由發
    展，二者均為憲法所保障之基本權利，二者發生衝突時，對
    於行為人之刑事責任，現行法制之調和機制係建立在刑法第
    310條第3項「真實不罰」及第311條「合理評論」之規定，
    及司法院大法官釋字第509號解釋所創設合理查證義務的憲
    法基準之上。至於行為人之民事責任，民法並未規定如何調
    和名譽保護及言論自由，固仍應適用侵權行為一般原則及釋
    字第509號解釋創設之合理查證義務外，上述刑法阻卻違法
    規定，亦應得類推適用。詳言之，涉及侵害他人名譽之言論
    ，可包括「事實陳述」與「意見表達」，前者具有可證明性
    ，後者則係行為人表示自己之見解或立場，無所謂真實與否
    。於事實陳述，行為人應為合理查證，並得適用刑法第310
    條第3項規定「對於所誹謗之事，能證明其為真實者，不罰
    。但涉於私德而與公共利益無關者，不在此限」為阻卻民事
    責任違法性事由；若屬意見表達，如係善意發表對於可受公
    評之事，依刑法第311條第3款規定，亦應阻卻其違法性。亦
    即，行為人之言論雖損及他人名譽，惟其言論屬陳述事實時
    ，如能證明其為真實，或行為人雖不能證明言論內容為真實
    ，但依其所提證據資料，足認為行為人有相當理由確信其為
    真實者；或言論屬意見表達，如係善意發表，對於可受公評
    之事，而為適當之評論者，不問事之真偽，均難謂係不法侵
    害他人之權利，尚難令負侵權行為損害賠償責任。又陳述之
    事實如與公共利益相關，為落實言論自由之保障，亦難責其
    陳述與真實分毫不差，祇其主要事實相符，應足當之（最高
    法院96年度台上字第928號判決、97年度台上字第970號判決
    意旨參照）。
　㈡兩造固不爭執被上訴人於105年3月28日系爭案件審理時，公
    開陳述系爭言論，並經系爭一、二審判決引用等情，有上開
    言詞辯論筆錄、系爭一、二審判決為證（見原審卷第97至11
    2頁、143至第151頁）。惟上訴人為南亞公司營建部企劃處
    設計三課之高級專員，被上訴人於102年8月以前擔任企劃處
    處長，綜理企劃處各項工程規劃、設計、預算作業，其後擔
    任營建部協理，協助綜理營建部各項業務，均為上訴人之直
    屬部門主管，其職務範圍包括督導上訴人之工作內容及工作
    表現等情，亦為上訴人所不爭執（見本院卷第127至129頁、
    150頁、341頁），則以上訴人工作內容及表現攸關南亞公司
    之業務推展，在南亞公司應屬可受評論之事項，參以南亞公
    司對上訴人定期工作考核表中「主管評語」中多有如「宜加
    強溝通協調技巧及配合度」、「加強溝通及配合度」、「加
    強團隊合作」、「加強橫向連繫達成目標」、「結構設計專
    業佳，施工及周邊配合應多強化」、「加強溝通協調」、「
    工作態度待加強」等要求上訴人需增加溝通能力、增加配合
    度、需調整工作態度、專業學識佳等評語，且「主管評核」
    （該項評核事項內容為：1.協調能力、2.領導能力、3.規劃
    能力、4.交辦事項之執行能力、5.其他特別事項，滿分15分
    ）之評核事項，上訴人均僅拿到12分左右（見原審卷第177
    至212頁），顯見上訴人受僱南亞公司期間確有專業度佳，
    協調及溝通能力有待加強情事，核與被上訴人系爭言論陳稱
    上訴人專業不錯，但工作表現、工作態度不是很好，與同仁
    相處配合度不佳等語相符，堪認被上訴人係基於上級主管地
    位，就下屬即上訴人之工作內容及工作表現為客觀描述。系
    爭言論既屬被上訴人基於上司職屬為訴訟事件作證就所轄事
    務所為陳述，非被上訴人虛構事實或為不實言論，且上訴人
    在南亞公司之工作內容及工作表現應屬可受評論事項，難認
    被上訴人主觀上有侵害上訴人名譽之意思，致侵害上訴人之
    名譽權，則上訴人依侵權行為法律關係請求被上訴人賠償因
    此所受損害云云，自屬無據。
  ㈢雖上訴人主張南亞公司對其定期工作考核表中62次評核分數
    有19次評核得分超過90分，僅有3次評核得分低於80分，堪
    稱表現良好，且在其告訴被上訴人偽造文書案件偵查中，依
    台塑企業總管理處總經理室108年5月10日台總字第19F60013
    0F5D號回函內容記載（下稱系爭回函，見原審卷第23頁），
    僅有評核分數低於74分之員工始會接受主管約談，其每月工
    作評核分數未達74分以下應予約談要件，並無工作績效不佳
    云云。然按一般雇主對所僱用之勞工多設有績效考核制度，
    目的在考核所僱用員工在過去某段時間之工作表現或完成某
    一工作後所做之貢獻度，並對員工之潛在發展能力作一評估
    ，以瞭解員工將來執行業務之配合性、完成度及前瞻性，屬
    人力資源管理體系中開發管理之一環，不但可以作為員工獎
    懲、人事異動、薪資調整、獎金給付、教育訓練及業務改善
    等之依據，亦可以作為激勵員工工作情緒，進而提高組織士
    氣，推動組織發展及發揮企業之精神。常見員工績效考核多
    由部門直屬主管依據員工之工作能力（如知識技能、判斷能
    力、企劃能力、技術能力、指導能力等）、工作態度（挑戰
    性、責任感、協調性、服從性、對客戶之服務等）以及實際
    績效等各種抽象之標準來加以評價，再由人事管理之負責人
    （如副總經理、總經理等）對於各部門間之員工的考績做最
    終之調整。由於各項考績評定標準較為抽象，且有時相當重
    視工作態度，因此各級主管為考績之評定時，應有一定之裁
    量餘地，難逕以分數高低論斷該受僱人整體工作表現優劣。
    況兩造不爭執被上訴人並非於上訴人定期工作考核表之初評
    或複評主管（見本院卷第152至153頁、176至177頁），縱然
    上訴人定期工作考核成績多未低於90分，也無低於74分以下
    情事，亦難憑此認定上訴人即無被上訴人所稱工作表現、工
    作態度不是很好，與同仁相處配合度不佳等情，當不能僅以
    考核分數高低認定被上訴人對上訴人系爭言論評價不實，是
    上訴人執此主張被上訴人陳述不實云云，尚無足採。
　㈣上訴人另主張被上訴人曾於105年4月20日前對林瑞堂陳述其
    績效很差、獎金最低、表現不佳等情，固據提出系爭答辯狀
    為證（見原審卷第139至第142頁），惟觀系爭答辯狀內容，
    無從認為係依被上訴人供述而轉載；上訴人雖稱系爭案件先
    經法院當庭曉諭請被上訴人於庭後提出層級配置圖，南亞公
    司旋於105年4月20日提出系爭答辯狀並附層級配置圖，可見
    系爭答辯狀實為被上訴人所提，有貶抑上訴人工作績效云云
    ，然被上訴人本為南亞公司高階主管，系爭案件法院於訊問
    被上訴人中途要求其提出層級配置圖示，僅因法院訊問被上
    訴人內容涉及公司內部高級專員與主管獎勵金高低緣故（見
    原審卷第147頁），惟南亞公司層級配置圖本即為南亞公司
    所掌管事項，是雖法院向被上訴人提及應提出層級配置圖示
    等語，嗣由當場聽聞法院諭示之當事人一造南亞公司提出，
    尚與常情無違，難據此認定系爭答辯狀即為被上訴人所提，
    或所撰寫內容為被上訴人意思。上訴人另以系爭答辯狀內容
    涉及「擇優晉升」等語，主張此為被上訴人權限，故系爭答
    辯狀為被上訴人撰寫云云，僅係上訴人依憑個人主觀感受所
    為臆測，未據其提出證據證明被上訴人確有向南亞公司或林
    瑞堂陳述貶低上訴人言語之事實，上訴人據此主張被上訴人
    對其構成侵權行為云云，難認有據。
五、再按因侵權行為所生之損害賠償請求權，自請求權人知有損
    害及賠償義務人時起，2年間不行使而消滅，自有侵權行為
    時起，逾10年者亦同，民法第197條第1項定有明文。是上訴
    人之賠償損害請求權，其消滅時效，應自其知有損害及賠償
    義務人時起算。經查：
　㈠被上訴人為系爭言論時，上訴人亦在場聽聞，有105年3月28
    日言詞辯論期日報到單可稽（見系爭案件卷一第140頁），
    另南亞公司提出系爭答辯狀業經上訴人於105年4月27日前收
    受，上訴人並於同日提出民事準備㈡狀主張被上訴人臨訟故
    意貶抑上訴人工作表現等語，及就其認被上訴人證述悖於事
    實部分逐項表示意見，暨針對南亞公司提出高級專員考績及
    獎勵金核配表形式及實質真正表示意見（見系爭案件卷一第
    160至166頁，即本院卷第187至201頁），若被上訴人系爭言
    論確有不實，或使林瑞堂誤信上訴人有績效很差、獎金最低
    、表現不佳等情形而撰擬如系爭答辯狀內容之情，上訴人於
    斯時應已知悉。參以上訴人於107年3月7日對被上訴人提出
    偽造文書告訴時，已具體指訴被上訴人系爭言論係就案件有
    重要關係事項為虛偽陳述，及其並無績效不佳等語（見臺灣
    臺北地方檢察署107年度他字第3689號卷一第3至25頁，即本
    院卷第255至267頁），亦足認上訴人至晚於斯時已認被上訴
    人有證述不實或有貶損上訴人名譽之侵權行為事實，則上訴
    人遲至110年10月12日始提起本件訴訟請求被上訴人賠償其
    侵權行為損害（見原審卷第9頁），其請求權顯已因2年時效
    經過而消滅，被上訴人為時效抗辯並拒絕賠償，應屬有據。
　㈡上訴人雖主張其係於告訴被上訴人偽造文書案件遭檢察官為
    不起訴處分，聲請交付審判而於108年12月30日閱覽交付審
    判案卷，閱得系爭回函內容記載僅有「評核分數低於74分，
    則由初評主管約談受評人討論主管評語」等語，始知悉其每
    月工作評核分數未達74分以下應予約談要件，並無工作績效
    不佳情形，於此之前，其無從適當評價被上訴人所述之證詞
    是否合理云云。然上訴人自承：定期工作考核表之初評是由
    人事組印電腦資料給伊，伊打上工作內容交予主管，上面並
    無任何評語，分數是人事組交給伊時就有分數，複評交給伊
    時也已經打好分數，伊簽字再交給主管等語（見本院卷80頁
    ），顯見上訴人於各該月份定期考核時均已知其主管初評及
    複評時所評核分數並無低至74分以下情事，縱其原不知評核
    低於74分始有應由初評主管約談情事，但被上訴人於104年3
    月2日約談上訴人係為與上訴人商談部門業務萎縮，上訴人
    是否自請退休之事，有105年3月28日言詞辯論筆錄可稽（見
    原審卷第144至145頁），非專為上訴人績效不良乙事約談上
    訴人，上訴人且未證明南亞公司曾規定須遭主管約談始得認
    定為績效不良之情，不妨礙其於被上訴人為系爭言論或收受
    系爭答辯狀時，若認有損其名譽權，不待任何調查即可行使
    其侵權行為損害賠償請求權，無待閱覽系爭回函始有知悉被
    上訴人侵權行為事實之情，是上訴人此部分主張，亦無可取
    。
六、綜上所述，上訴人依民法第18條、第184條第1項前段、第19
    5條規定，請求被上訴人應給付上訴人60萬元，及自起訴狀
    繕本送達翌日起至清償日止，按年息5%計算之利息，為無理
    由，不應准許。從而，原審所為上訴人敗訴之判決，並無不
    合。上訴論旨指摘原判決不當，求予廢棄改判，為無理由，
    應駁回其上訴。另上訴人追加依相同規定，請求被上訴人給
    付上訴人91萬元，及自收受上訴理由一暨追加聲明狀送達翌
    日即111年6月21日起至清償日止，按年息5%計算之利息部分
    ，亦為無理由，併予駁回。　　
七、本件事證已臻明確，上訴人雖聲請調查同為南亞公司高級專
    員之訴外人陳榮良之工作評核表、薪轉帳戶中獎勵金轉存日
    實際轉入金額資料及全民健康保險補充保險費明細表等節，
    然無論他人之工作考評、獎金多寡與上訴人相較如何，尚無
    法據此反面證明上訴人並無被上訴人系爭言論所指情形，自
    亦無法證明被上訴人有侵害上訴人名譽權之事實，即無調查
    必要；此外，兩造其餘攻擊防禦方法及所提證據，經本院審
    酌後，認均不足以影響判決之結果，爰不逐一詳予論駁，併
    此敘明。
八、據上論結，本件上訴及追加之訴均為無理由，依民事訴訟法
    第449條第1項、第78條，判決如主文。
中　　華　　民　　國　　111 　年　　10　　月　　4 　　日
                  民事第十八庭  
                        審判長法  官  管靜怡
                              法  官  林政佑
                              法  官  胡芷瑜
正本係照原本作成。
如不服本判決，應於收受送達後20日內向本院提出上訴書狀，其
未表明上訴理由者，應於提出上訴後20日內向本院補提理由書狀
（均須按他造當事人之人數附繕本）上訴時應提出委任律師或具
有律師資格之人之委任狀；委任有律師資格者，另應附具律師資
格證書及釋明委任人與受任人有民事訴訟法第466條之1第1項但
書或第2項所定關係之釋明文書影本。如委任律師提起上訴者，
應一併繳納上訴審裁判費。
中　　華　　民　　國　　111 　年　　10　　月　　4 　　日

　　　　　　　　　　　　　    書記官  蕭進忠